【裁判字號】    97,交聲,1805
【裁判日期】    970926
【裁判案由】    聲明異議
【裁判全文】
臺灣高雄地方法院交通事件裁定        97年度交聲字第1805號
原處分機關  高雄市政府交通局
異  議  人
即受處分人  甲○○
上列受處分人因違反道路交通管理處罰條例案件，對於高雄市政
府97年7 月9 日所為處分（原處分字號：高市府交裁字第32-VC0
000000號），聲明異議，本院裁定如下：
    主  文
原裁定撤銷。
甲○○不罰。
    理  由
一、原處分意旨略以：受處分人即異議人甲○○（下稱異議人）
    係所有車牌號碼MQS-635 號重型機車之登記所有人，因該重
    型機車於民國91年12月29日16時43分，在屏東市○○路段，
    顯有妨礙他車通行處所停車之情形，經屏東縣警察局屏東分
    局警員依採證照片逕行舉發，原處分機關乃依法裁處異議人
    新臺幣（下同）1, 200元之罰鍰等語。
二、聲明異議意旨略以：異議人固係車牌號碼MQS-635 號重型機
    車之登記所有人，惟異議人於91年11月底至92年9 月初在監
    服刑，而異議人服刑前已將該重型機車放置於朋友處，出獄
    後即發現該重型機車業已遺失，異議人根本不可能在上揭時
    地，違規停放該重型機車，爰聲明異議，請求將原處分予以
    撤銷等語。
三、按道路交通管理處罰條例本質上係屬行政罰而非刑罰，該條
    例本身雖未設有法律變更比較之規定。惟94年2 月5 日公布
    施行之行政罰法，係屬行政罰之基本法，而道路主管機關依
    據道路交通管理處罰條例規定，對於人民因違反該條例所定
    之行政法上義務所為之罰鍰、吊扣駕駛執照等裁罰，自屬行
    政罰之一種，而有行政罰法規定之適用。準此，道路交通管
    理處罰條例修正者，主管機關當依行政罰法第5 條規定：「
    行為後法律或自治條例有變更者，適用行政機關最初裁處時
    之法律或自治條例。但裁處前之法律或自治條例有利於受處
    罰者，適用最有利於受處罰者之規定。」所揭櫫之「從新從
    輕原則」，比較修正前後道路交通管理處罰條例規定定之。
    查道路交通管理處罰條例第85條於94年12月28日修正，並於
    95年7 月1 日施行，舊法第85條原規定：「本條例關於車輛
    所有人之處罰，如應歸責於運送人，租用人或使用人，亦適
    用之。本條例關於車輛所有人之處罰，如應歸責於車輛駕駛
    人者，處罰車輛駕駛人。本條例關於車輛駕駛人之處罰，如
    應歸責於車輛所有人者，處罰車輛所有人。本條例關於車輛
    所有人之處罰，其為吊扣或吊銷車輛牌照者，不因處分後該
    車輛所有權移轉、質押、租賃他人或租賃關係終止而免於執
    行。」然新法則修正為：「本條例之處罰，受舉發違反道路
    交通管理事件之受處罰人，認為受舉發之違規行為應歸責他
    人者，應於舉發違反道路交通管理事件通知單應到案日期前
    ，檢附相關證據及應歸責人相關證明文件，向處罰機關告知
    應歸責人，處罰機關應即另行通知應歸責人到案依法處理。
    逾期未依規定辦理者，仍依本條例各該違反條款規定處罰。
    本條例之處罰，其為吊扣或吊銷車輛牌照者，不因處分後該
    車輛所有權移轉、質押、租賃他人或租賃關係終止而免於執
    行。本條例規定沒入之物，不問屬於受處罰人與否，沒入之
    。依本條例規定逕行舉發或同時併處罰其他人之案件，推定
    受逕行舉發人或該其他人有過失。」是應受處罰之汽車所有
    人，若認為違規行為應歸責於車輛駕駛人時，依舊法並無明
    文規定應提出相關證據、應歸責人之證明文件，亦無逾期未
    辦理即仍應受處罰之規定，然依新法，汽車所有人必須於舉
    發違反道路交通管理事件通知單應到案日期前，檢附相關證
    據、應歸責人相關證明文件向處罰機關告知應歸責人，始有
    可能免責，且逾期未辦理則仍應受罰，並尚有推定過失之不
    利益。是以，適用新法對於異議人欲主張自己不可歸責時，
    在要件及程序上均較為嚴格，故本件應適用舊法即修正前之
    道路交通管理處罰條例規定，對於異議人較為有利，合先敘
    明。
四、次按違規事實應依證據認定之，無證據不得認定違規事實；
    又不能證明受處分人違規或其行為不罰者，應諭知不罰，道
    路交通管理處罰條例第89條、刑事訴訟法第154 條第2 項、
    第301 條第1 項分別定有明文。又交通法庭認為聲明異議有
    理由者，應以裁定將原處分經聲明異議部分撤銷，並自為裁
    定，道路交通案件處理辦法第20條亦定有明文。再按汽車駕
    駛人停車時，在顯有妨礙其他人、車通行處所停車，處新臺
    幣6 百元以上1 千2 百元以下罰鍰，同條例第56條第1 項第
    5 款亦有明文，足見違反上述規定之處罰對象係汽車之駕駛
    人，而非汽車所有人，雖行為時同條例第7 條之2 第1 項第
    6 款規定，其他違規行為經以科學儀器取得證據資料者，當
    場不能或不宜攔截製單舉發者，得對汽車所有人逕行舉發處
    罰，但修正前同條例第85條第2 項亦規定，本條例關於車輛
    所有人之處罰，如應歸責於車輛駕駛人者，處罰車輛駕駛人
    ，職是，倘若得以辨明違規之汽車駕駛人究為何人，且該駕
    駛人並非汽車所有人時，依法自應處罰汽車駕駛人而非汽車
    所有人，若交通裁決機關已有相關資料足以查知實際交通違
    規行為人為何人時，即應逕就該實際交通違規行為人之交通
    違規行為予以裁決。
五、查本件異議人前因偽造文書案，經本院88年度訴緝字第181
    號判決處以有期徒刑10月確定，而於91年11月15日入監服刑
    ，於92年8 月27日縮刑期滿執行完畢出監之事實，有臺灣高
    等法院被告前案紀錄表、臺灣高等法院在監在押全國際紀錄
    表各1 份附卷可稽，是此部份之事實，堪可認定。又本件經
    原處分機關依道路交通管理處罰條例第56條第1 項第5 款等
    規定（即處罰汽車駕駛人之規定）裁處之交通違規事件，倘
    若得以辨明汽車駕駛人究為何人，依法自應處罰汽車之駕駛
    人。而關於車牌號碼MQS-635 號重型機車之前揭經原處分機
    關裁決之違規行為發生時間係在91年12月29日，即在異議人
    入監服刑期間，異議人顯然非本件違規行為之駕駛人，自不
    得遽以該重型機車名義上仍係登記為異議人所有，而認異議
    人對該重型機車此部分之交通違規行為有可歸責之情形而加
    以處罰。從而，原處分機關對於該部分交通違規行為，認係
    可歸責於異議人而逕行裁處，於法即有不合。
六、綜上所述，原處分機關既未斟酌異議人是否為車輛實際駕駛
    人，即遽對異議人裁處1,200 元之罰鍰，其裁處難認為允當
    ，故本件異議人之異議為有理由，自應由本院將原處分撤銷
    ，改為異議人不罰之諭知，以資適法。
七、據上論斷，應依道路交通案件處理辦法第20條，裁定如主文
    。
中    華    民    國    97    年    9     月    26    日
                     交通法庭  法  官  王參和
以上正本證明與原本無異。
如不服本裁定，應於收受送達後5 日內向本院提出抗告狀。
中    華    民    國    97    年    9     月    26    日
                               書記官  陳惠玲


司法院資訊處製作；財團法人民間司法改革基金會備份。
